【裁判字號】    99,交聲,835
【裁判日期】    990602
【裁判案由】    聲明異議
【裁判全文】
臺灣高雄地方法院交通事件裁定         99年度交聲字第835號
原處分機關  交通部公路總局高雄區監理所
異  議  人  甲○○
即受處分人
上列異議人即受處分人因違反道路交通管理處罰條例案件，對於
交通部公路總局高雄區監理所中華民國99年3 月5 日所為之裁決
（原處分案號：高監自裁字第裁80-Z00000000號）聲明異議，本
院裁定如下：
主  文
原處分撤銷。
甲○○汽車駕駛人，駕駛汽車經測試檢定酒精濃度超過規定標準
，處罰鍰新臺幣貳萬玖仟伍佰元，並應接受道路交通安全講習，
且壹年內不得考領普通小型車駕駛執照。
    理  由
一、原處分意旨略以：異議人即受處分人甲○○（下簡稱異議人
    ）於民國97年12月11日凌晨4 時59分許，駕駛車號3612-HG
    號自小客車，在國道十號西向6 公里處，因有「汽車駕駛人
    酒精濃度超過規定標準達（每公升0.55毫克以上）之違規行
    為，經內政部警政署國道公路警察局員警當場掣單舉發，並
    經原處分機關依道路交通管理處罰條例第35條第1 項第1 款
    之規定處罰鍰新臺幣（以下同）49,500元，吊扣普通重刑機
    車駕駛執照1 年，並依同條例第24條之規定施以道路安全講
    習。
二、異議意旨略以：異議人於前開時、地有前開違規，惟業經檢
    察官為緩起訴處分，並已依照緩起訴命令支付2 萬元予更生
    保護會高雄分會，今原處分機關，再為前開處分，請求依法
    處理等語。
三、按汽車駕駛人飲用酒類或其他類似物後其吐氣所含酒精濃度
    超過每公升0.25毫克或血液中酒精濃度超過百分之0.05以上
    者，不得開車，道路交通安全規則第114條第2款定有明文；
    又汽車駕駛人，駕駛汽車經測試檢定有酒精濃度超過規定之
    情形者，處新臺幣15,000元以上60,000元以下罰鍰，並當場
    移置保管其車輛及吊扣其駕駛執照 1年，且對汽車駕駛人應
    施以道路交通安全講習，道路交通管理處罰條例第35條第 1
    項第1 款、第24條第1 項第2 款分別定有明定。次按「一行
    為同時觸犯刑事法律及違反行政法上義務規定者，依刑事法
    律處罰之。但其行為應處以其他種類行政罰或得沒入之物而
    未經法院宣告沒收者，亦得裁處之。前項行為如經不起訴處
    分或為無罪、免訴、不受理、不付審理之裁判確定者，得依
    違反行政法上之義務規定裁處之」、「違反行政法上義務而
    受罰鍰、沒入或其他種類行政罰之處罰時，適用本法。但其
    他法律有特別規定者，從其規定」，行政罰法第26條、第1
    條分別定有明文。而上開道路交通管理處罰條例第35條第1
    項第1 款規定，係對行為人違反行政法上義務規定之裁處，
    且該條例關於一行為同時觸犯刑事法律及違反行政法上義務
    規定者，並無特別規定，故若汽車駕駛人單一酒後駕車之行
    為，經測試檢定酒精濃度超過規定標準，而同時涉有刑法第
    185 條之3 公共危險罪嫌時，道路交通管理處罰機關除有行
    政罰法第26條第1 項但書得處以其他種類行政罰者之情形，
    方得裁處其他種類行政罰外，關於罰鍰部分，即應依上開行
    政罰法第26條及道路交通管理處罰條例第10條規定移送該管
    地方法院檢察署處理，不得逕依道路交通管理處罰條例第35
    條第1 項第1 款規定，裁處行為人罰鍰之行政罰。再按被告
    所犯為死刑、無期徒刑或最輕本刑3 年以上有期徒刑以外之
    罪，檢察官參酌刑法第57條所列事項及公共利益之維護，認
    以緩起訴為適當者，得定1 年以上3 年以下之緩起訴期間為
    緩起訴處分，其期間自緩起訴處分確定之日起算，刑事訴訟
    法第253 條之1 第1 項定有明文。而行政罰法第26條已明揭
    一事不二罰之原則，亦即應受行政罰之行為如經不起訴處分
    或為無罪、免訴、不受理、不付審理之裁判確定者，始得依
    違反行政法上義務規定裁處之。上開法條規定並未包括「緩
    起訴處分」在內，蓋因「緩起訴處分」最終得使被告免於刑
    事訴追之效果，與「不起訴處分」之效果雖屬相同，惟緩起
    訴處分另須於一定期間內遵守或履行刑事訴訟法第253 條之
    2 各款所規定之事項，若有同法第253 條之3 第1 項各款情
    形，檢察官仍得依職權或依告訴人之聲請，將緩起訴處分撤
    銷，故緩起訴處分之性質顯與不起訴處分不完全相同，仍有
    處罰之實質意涵在內。爰此，本於對受處分人不利益之規定
    不得任意擴張解釋之原則，自不得類推適用，而認應受行政
    罰之行為經緩起訴處分，仍得依違反行政法上之義務規定裁
    處之。末按汽車駕駛人違反本條例規定，應受吊扣駕駛執照
    處分，於汽車駕駛人係無駕駛執照駕車者，在所規定最長吊
    扣期間內，不得考領駕駛執照，道路交通管理處罰條例第67
    條第6 項亦定有明文。再按修正前道路交通管理處罰條例第
    68條規定：「汽車駕駛人，因違反本條例及道路交通安全規
    則之規定，受『吊扣』或『吊銷』駕駛執照處分時，『吊扣
    』或吊銷其持有各級車類之駕駛執照」；惟該條業經修正為
    ：「汽車駕駛人，因違反本條例及道路交通安全規則之規定
    ，受吊銷駕駛執照處分時，吊銷其持有各級車類之駕駛執照
    」。此一條文修正理由略以：「原條文將違法或違規駕駛人
    所持有各級車類之駕駛執照一併吊扣或吊銷，失之過酷，影
    響人民工作及生活甚鉅，爰修正之」，此新修正條文，業於
    94年12月14日修正公布並於95年3 月1 日起施行。參諸上開
    立法理由及立法經過，則行為人有道路交通管理處罰條例第
    35條第1 項第1 款所規定之違規行為，須吊扣駕駛執照時，
    僅能吊扣行為人違法或違規當時駕駛車輛所憑之駕駛執照，
    不得再吊扣行為人所持有而與駕駛違規車輛無關之其他各級
    車類駕駛執照，故已領有普通小型車駕駛執照者，酒後違規
    駕駛普通小型車時，吊扣者係駕駛者之普通小型車駕駛執照
    ，不得吊扣駕駛者領有之其他駕駛執照。則行為人駕駛機車
    違規，僅得吊扣機車駕駛執照，不得吊扣汽車駕駛執照。至
    道路交通主管機關對於汽車駕駛執照之管理，因採取一照原
    則，未發給駕駛人較低等級之駕駛執照，惟行為人依法既應
    諭知吊扣機車駕駛執照，尚不能因受處分人現實上僅持有汽
    車駕駛執照，即違背法律規定諭知免罰。此主管機關仍可利
    用電腦資料處理或在汽車駕照註記或其他方式，吊扣行為人
    機車駕駛執照，執行層面應可妥適克服，尚難逕謂無法執行
    ，而諭知不罰（參照台灣高等法院暨所屬法院98年法律座談
    會刑事類提案第20號決議意旨）。
四、另按汽車駕駛執照為駕駛汽車之許可憑證，由駕駛人向公路
    監理機關申請登記，考驗及格後發給之。汽車駕駛人經考驗
    及格，未領取駕駛執照前，不得駕駛汽車，道路交通安全規
    則第50條第1項定有明文。是未持有汽車駕駛執照而駕駛汽
    車者，即應依其情形，以道路交通管理處罰條例第21條第1
    項、第2 項之規定為處罰。復依道路交通安全規則第53條、
    第61條、第61條之1 規定，我國汽車駕駛執照，係依汽車類
    、機器腳踏車類，先分為汽車駕駛執照、機器腳踏車駕駛執
    照二類；再依汽車及機器腳踏車之各該級類，分為小型車、
    大貨車、大客車、聯結車駕駛執照、以及大型機車、普通重
    型機車、輕型機車駕駛執照；另就汽車駕駛執照依自用及因
    職業而駕駛分為普通及職業駕駛執照。而就上開汽車及機器
    腳踏車之各類級駕駛執照之持用方式，汽車駕駛執照、機器
    腳踏車駕駛執照間，除已持有汽車駕駛執照可騎乘輕型機器
    腳踏車外，該二類駕駛執照不可流用，否則即屬無照駕駛，
    應依情況，以道路交通管理處罰條例第21條第1 項規定處罰
    。
五、經查：
  (一)罰鍰部分：
  1.異議人在因飲用酒類後，已不能安全駕駛之情形下，駕駛上
    開自小客車，於前揭時地為警攔查，並測得其吐氣所含酒精
    成份達每公升0.59毫克，原處分機關乃以駕駛人酒精濃度超
    過規定標準為由，依道路交通管理處罰條例第35條第1 項第
    1 款，裁處罰鍰4 萬9500元、吊扣重型機車駕駛執照12個月
    、施以道路安全講習之事實，有交通部公路總局高雄區○○
    ○○○道路交通管理事件裁決書附卷可稽。又異議人因上開
    酒後駕車案件，業經高雄地方法院檢察署檢察官於97年12月
    29日以97年度偵字第35183 號為緩起訴期間1 年，命被告向
    財團法人臺灣更生保護會高雄分會支付交2 萬元之緩起訴處
    分，該緩起訴處分於98年1 月19日確定，異議人已於98年3
    月31日依緩起訴內容繳交2 萬元，嗣該案件緩起訴期間於99
    年1 月18日屆滿，緩起訴處分未經撤銷等事實，亦有高雄地
    方法院檢察署檢察官98年度偵字第9964號緩起訴處分書、臺
    灣高雄地方法院檢察署自行收納款項統一收據及臺灣高等法
    院被告前案紀錄表附卷可參。異議人所受之緩起訴處分固非
    刑法所定刑罰之種類，然已對異議人名譽、心理產生相當制
    約並影響被告之財產等權益，亦應可實質該當行政罰法第26
    條第1 項之「依刑事法律」之處罰。據此，原處分機關依道
    路交通管理處罰條例第35條第1 項第1 款規定，對異議人上
    開酒後駕車之違規行為予以裁罰時，除其行為應處以其他種
    類行政罰部分，仍得予以裁處外，裁處罰鍰部分，自不得再
    科處行政罰對於異議人予以重複處罰。惟因異議人所支付之
    緩起訴處分金僅有2 萬元，參照上開道路交通管理處罰條例
    第35條第8 項規定意旨，異議人尚須補繳該等不足部分之罰
    鍰即5000元，始為適法，臺灣高等法院高雄分院97年度交抗
    字第184 號裁定亦採此一見解，爰此，原處分機關逕以異議
    人酒精濃度超過規定標準，而對其裁處罰鍰超過29,500元部
    分，尚有未洽。
  (二)吊扣重型機車駕駛執照部分：
  1.查本件異議人雖考領有普通小型車駕駛執照，然業於93年7
    月22日間經原處分機關吊銷，其後並未再考領有普通小型車
    駕駛執照乙節，有本院證號查詢汽車駕駛人資料及電話紀錄
    各乙份在卷可參，依前開說明，異議人既係違規酒後駕駛自
    小客車，應僅能吊扣其普通小型車駕駛執照，惟異議人並未
    持有普通小型車執照可供吊扣，本件自無從對異議人裁處吊
    扣重型機車駕駛執照之處分。然參酌道路交通管理處罰條例
    第67條第6 項之規定，於違規酒後駕車然屬無照駕駛之情況
    下，應將「吊扣」之處罰規定轉換為「禁止在最長吊扣期間
    內考領駕照」之處罰。從而，原處分機關於職務上既已明知
    受處分人並未持有普通小型車駕照，即應依道路交通管理處
    罰條例第67條第6 項之規定，轉為裁罰異議人在所規定最長
    吊扣期間內（依同條例第35條第1 項第1 款規定，吊扣駕照
    最長期間為1 年），不得考領普通小型車駕照；詎其竟仍對
    異議人裁處吊扣（重型機車）駕駛執照之處分，於法即有違
    誤。
  2.至異議人明知其無普通小型車駕駛執照，於前開時、地，仍
    酒後騎乘重型機車，除應成立首揭道路交通管理處罰條例第
    35條第1 項第1 款之違規外，雖另構成同條例第21條第1 項
    第4 款關於無照駕駛之交通違規。惟按一行為違反數個行政
    法上義務規定而應處罰鍰者，依法定罰鍰額最高之規定裁處
    ，行政罰法第24條第1 項前段定有明文。是異議人既係以一
    駕車行為，同時觸犯上述二項交通違規，依法自應從一重處
    罰之，而就汽車駕駛人酒精濃度超過規定標準之違規部分，
    依道路交通管理處罰條例第35條第1 項所定之罰鍰額為1 萬
    5 千元以上6 萬元以下，異議人另所違反之無照駕駛重型機
    車之罰鍰額至多則僅係1 萬2 千元（參見同條例第21條第1
    項第4 款），自應從一重而依該條例第35條第1 項第1 款處
    罰即可。
六、綜上所述，原處分機關就本件異議人因酒後駕駛自小客車之
    違規行為，逕以道路交通管理處罰條例第35條第1 項第1 款
    規定而據以裁處罰鍰49500 元及吊扣異議人重型機車駕駛執
    照12個月，均有未洽。又因本件酒後駕車為一個違規行為，
    與道安講習無從區分，且行政罰法亦未區分主罰及從罰，異
    議人雖對於前開道安講習及吊扣駕駛執照部分未為不服，惟
    依道路交通管理處罰條例第89條之規定，準用刑事訴訟法第
    348 條第2 項之規定，該道安講習及吊扣駕駛執照部分，具
    有全部與一部之關係，而為異議聲明之效力所及，本院自得
    併為審酌（臺灣高等法院97年度交抗字字1831號裁定、臺灣
    高等法院暨所屬法院98年度法律座談會刑事類提案第23 號
    決議意旨參照）。從而，異議人據此聲明異議，為有理由，
    爰撤銷原處分，自為裁罰如主文第2 項所示，以為適法。
據上論結，應依道路交通管理處罰條例第87條第2 項、道路交通
案件處理辦法第20條前段，裁定如主文。
中    華    民    國    99    年    6     月    2     日
                  交通法庭  法  官  林揚奇
如不服本裁定，應於收受送達後5 日內向本院提出抗告狀。
以上正本證明與原本無異。
中    華    民    國    99    年    6     月    2     日
                            書記官  何明昌

司法院資訊處製作；財團法人民間司法改革基金會備份。
